Archiginnasio.0001 Archiginnasio.0001.ingest
Sezione dei manoscritti e dei rari
Inventario Laura Bassi
1591 (in copia)-1836
Archiginnasio.0001.ingest
Sezione dei manoscritti e dei rari
12.0 box(es)
Accesso alla Collezione Digitale
Copyright © Biblioteca dell'Archiginnasio. La Biblioteca dell'Archiginnasio del Comune di Bologna possiede tutti i diritti su questa immagine. L'immagine non può essere copiata o estratta in altro modo eccetto che stampando la pagina ed esclusivamente per finalità di studio privato. Per ogni altro utilizzo deve essere richiesta un'autorizzazione specifica alla Biblioteca dell'Archiginnasio scrivendo a: archiginnasio@comune.bologna.it.
Access to Digital Collection
Copyright @ Biblioteca dell’Archiginnasio. All rights are reserved to Biblioteca dell’Archiginnasio, Comune di Bologna. This image can only be printed by using this page and for personal /scholarly use. Any other use must be requested in writing to Biblioteca dell’Archiginnasio: archiginnasio@comune.bologna.it.
Nota relativa all'esistenza e localizzazione dei documenti originali
I documenti originali sono conservati nella Biblioteca comunale dell'Archiginnasio di Bologna, Italia.
Existence and Location of Originals note
Originals are in the Archiginnasio Library in Bologna, Italy.
Il fondo speciale "Laura Bassi e famiglia Veratti" nelle raccolte manoscritte della Biblioteca dell'Archiginnasio.
Tra il 1922 e il 1924 fu donato alla Biblioteca comunale dell'Archiginnasio materiale documentario relativo a Laura Maria Caterina Bassi Veratti [1], al figlio Paolo e in generale alle famiglie Bassi e Veratti. Il dono, che comprendeva anche un cospicuo numero di pubblicazioni a stampa a carattere scientifico, fu fatto per volontà di uno dei discendenti diretti di Laura, Giovanni Veratti, per mano della figlia Emma e di suo marito Giulio Mazzoni [2].
Tale donazione comprese inizialmente solo due cartoni, con documenti relativi esclusivamente a Laura Bassi, con lettere, dissertazioni, una medaglia d'argento dedicata a Laura Bassi, fatta in occasione della sua prima lezione tenuta all'Archiginnasio [3], ed un punzone per il conio di una delle due facce della stessa.
Al primo nucleo, pervenuto nel 1922, si aggiunsero nel 1924 quattro cartoni di atti notarili relativi alle famiglie Bassi e Veratti, tre cartoni relativi alla famiglia Veratti, ai discendenti di Laura ed in particolare a suo figlio Paolo, e le pubblicazioni a stampa [4].
I due cartoni relativi a Laura Bassi, i più consultati finora per l’importanza del personaggio, sono stati oggetto di riordino ed inventariazione nel 1962 [5]. La restante documentazione, ancora in gran parte nella sistemazione corrispondente alla descrizione dell'elenco di consegna, è stata oggetto del presente lavoro di riordino ed inventariazione, che ha compreso comunque i due cartoni suddetti con il relativo inventario, al quale è stato apportato solo qualche aggiornamento.
In generale si tratta di una raccolta di documenti manoscritti relativi alla famiglia di Domenico Veratti (morto nel 1679) alla quale, grazie al matrimonio di Giuseppe Veratti, suo discendente diretto, con Laura Bassi, si sono aggiunti documenti a lei direttamente relativi ed altri della famiglia Bassi, da lei portati in supporto di beni ereditati, quale ultima rappresentante del suo ramo famigliare.
Come già sottolineato in altra sede, la figura di Laura Bassi è troppo nota per dilungarsi in questa sede su di essa [6]. Gli atti ulteriormente inventariati, che si aggiungono ai due cartoni a lei relativi, non forniscono nulla di nuovo sulla sua figura, se non il fatto di sottolineare ulteriormente la notorietà della donna, quanto essa abbia colpito i suoi contemporanei e influito sulla vita dei suoi famigliari e diretti discendenti. Valga per tutte le biografie il brano riportato di seguito, tratto da un volume di memorie della famiglia Veratti, presente nel fondo, redatto da Ferdinando Veratti, cognato di Laura Bassi, nel quale viene dedicato ampio spazio alla figura della donna, pur essendo questa un elemento acquisito della famiglia. Egli, pur essendo solitamente telegrafico nelle annotazioni relative agli avvenimenti significativi della propria famiglia, dedica più pagine per descrivere le doti della cognata e gli avvenimenti del 1732, anno fondamentale nella vita di Laura. A tali avvenimenti, e a volte solo a quelli, fanno riferimento tutti i biografi della Bassi.
Crebbe talmente la fama della signora Laura che non si dubitò punto di avanzarla alli gradi della letteratura e, perché non si omettesse alcuno di quei cimenti a cui si espongono coloro che vogliono ed essi essere promossi, si pensò a farla difendere una pubblica Conclusione di Filosofia. Li signori illustrissimi ed eccelsi Confaloniere ed Anziani Consoli le offrirono, pel luogo della disputa, la Galleria loro nel Palazzo Pubblico. Quindi, il 17 aprile 1732, comparve ella in abito nero o sia mantò accompagnata da due nobilissime dame, cioè dalla signora marchesa Elisabetta Ercolani, moglie del signor marchese senatore Ratta Garganelli, e dalla signora contessa Maria Bergonzi da Parma, moglie del senatore Marco Antonio Ranuzzi nella detta galleria piena di nobili, letterati sì bolognesi che forestieri e di cittadini scelti, accorsi a questa funzione. Vi intervennero li signori cardinali in abito Girolamo Grimaldi genovese, legato di Bologna, e Prospero Lambertini, arcivescovo di Bologna, monsignor Alberico Simonetti milanese vicelegato e il gonfaloniere marchese senatore e commendatore dell'Ordine di Santo Stefano Filippo Sampieri. e li Signori Anziani Consoli. Cominciò la disputa il padre don Giulio Marchetti, canonico lateranense e lettore teologo in San Giovanni in Monte, e fu doppo lui continuata con vari argomenti e difficoltà dalli reverendi padri Giuseppe Cassoni, letterato teologo de Ministri degli Infermi, padre don Gian Grisostomo Trombelli della Congregazione Renana canonico e letterato teologo in San Salvatore, padre fra Giuseppe Sivieri ministro conventuale e reggente del convento di San Francesco, padre Paolo Francesco Torre, gesuita e lettore di filosofia in Santa Lucia. Indi dalli signori dottor Giacomo Bartolomeo Beccari, lettore pubblico di medicina, anatomia ed uno dei professori dell'Istituto delle Scienze, e dal dottor Gabriele Manfredi, lettore pubblico segretario del Reggimento, e celebratissimo filosofo e algebrista. Durò la disputa più ore e finì con un pulito e grazioso ringraziamento della signora che superò le aspettazioni di chiunque vi si trovò presente sì per la chiarezza delle risposte agli argomenti sì per la profondità delle dottrine sì finalmente per la penetrazione del suo acutissimo ingegno. Riscosse ella pertanto da ogni genere di persone una indicibile stima ed applauso ma particolarmente dai letterati cittadini ed esteri onde non si dubitò punto di sollecitare ad onorarla della Laurea Dottorale e perciò adì 12 maggio 1732 si radunò il Collegio dei Filosofi e Medici nella solita loro residenza per udire la esposizione de punti assegnatile ed insieme lo scioglimento delle opposizioni in contrario, esame solito a praticarsi ad esperimento de promovendi al dottorato. Vi si volle trovare presente il signor cardinale Lambertini arcivescovo e la signora Laura (che vestiva ora in abito da corte cioè busto e veste color nero e che vi venne accompagnata dalle dette due dame Ratta e Ranuzzi) diede nuovamente saggio del suo talento e sapere onde li signori collegiati gli destinarono la Laurea e l'aggregazione al loro Collegio. Quindi partiti dal Collegio li dottori si portarono nel Pubblico Palazzo dove nella sala d'Ercole fatta magnificamente apparare dalli eccelsi signori Confalonieri ed Anziani Consoli si sedettero nel luogo loro preparato faccia al trono de signori cardinali Legato ed Arcivescovo e del signor cardinal Melchiorre di Polignach francese che da Roma tornava in Francia che tutti e tre vollero intervenire a questa funzione. Fu accompagnata la signora Laura dal Collegio alla gran sala d'Ercole nel pubblico palazzo dalle prefate due dame marchesa Elisabetta Ratta e contessa Maria Ranuzzi ed arrivata al luogo destinatole fu da monsignor conte Alessandro Formagliari arcidiacono di Bologna e maggior cancelliere dell'Università dei dottori e scolari dello Studio dichiarata dottoressa in filosofia premessa una elegante orazione. Le insegne dottorali le furono in seguito conferite con eloquentissima orazione del signor dottor Matteo Bazzani di Filosofia e Medicina dottore collegiato e lettore pubblico di medicina e notomia nella Università. Questi le pose in capo una corona d'argento significante il lauro regio, l'anello nel dito e la ornò col varro insegna ed abito proprio de dottori colleggiati, come aggregata al Collegio de Filosofi, li quali, siccome anche li Medici collegiati vi intervennero con toga e varro. Furono a questa funzione presenti li suddetti tre cardinali, monsignor Simonetta suddetto vicelegato, il signor gonfaloniere conte Filippo senatore Aldrovandi, il signor Podestà e i signori Anziani Consoli, tutta la Letteratura e Nobiltà anche estera, con folto popolo. Terminò la funzione con un erudito ed elegante ringraziamento della detta signora Laura. Fu in questa occasione dispensata una copiosa raccolta di rime in lode della signora laureata… Il 29 ottobre 1732 fu alla signora Laura Bassi conferita la lettura di filosofia dal Senato essendo confaloniere il signor Marchese Bartolomeo De Buoi Vizzani, con lo stipendio di lire cinquecento annue il quale nei seguenti anni crebbe per due aumenti ottenuti sino a lire mille. Fu al tempo stesso esentata dal peso di far lezioni su le pubbliche scuole ma sol tanto quando fosse richiesta dai signori superiori. Il 18 dicembre 1732 la signora suddetta fece la prima sua lezione di filosofia nell'Archiginnasio degli Artisti col intervento dei signori confaloniere Girolamo Marchese Cospi, Podestà ed Anziani Consoli. Era la signora vestita in busto, vesta, e varro e somma fu la lode che indi riportò. Intanto alcuni letterati ed altri cittadini e nobili fecero fare una medaglia rappresentante le effigie della signora[7].
Dal fondo emergono alcune informazioni sulla famiglia Bassi e soprattutto sulla famiglia Veratti, a partire dalla fine del sec. XVII, sui discendenti di Laura ed in particolare su suo figlio Paolo che, vissuto nel riflesso della figura materna, intraprese la carriera di medico diventando poi docente all’Università di Bologna [8].
Le notizie in merito alla famiglia Bassi vengono da una raccolta di istrumenti ad essa relativa, conservata in due cartoni, pervenuta alla famiglia Veratti, come si è detto, tramite Laura. La famiglia Bassi, di origine modenese, si trasferì a Bologna con Giuseppe Bassi, padre di Laura, che acquisì la cittadinanza dopo il suo prolungato soggiorno in città. Laura era l'ultima rappresentante della sua famiglia, essendo Carlo Filippo Bassi, suo unico cugino, figlio di Giacomo, fratello del padre, sacerdote. Gli atti presenti relativi alla famiglia Bassi sono in gran parte riferiti ai beni che in ultima istanza furono ereditati da Laura quale erede di Carlo Filippo. La famiglia di Domenico Veratti, o Verati, anch'essa di origine modenese, si trasferì a Bologna nel 1694 con Francesco di Domenico Veratti, medico condotto e padre di Giuseppe, marito di Laura Bassi. È da evidenziare l'utilizzo del cognome di questa famiglia che negli atti compare più frequentemente quale Verati, ma che si è attestato nel tempo quale Veratti [9].
Nella memoria già menzionata di Ferdinando Veratti, nell'introduzione, egli avverte che sin dalle origini la famiglia prendeva il nome indifferentemente di Verati o Veratti [10] ma i documenti stessi, quali lettere sottoscritte da Laura o da altri della famiglia mettono in luce la preferenza per la prima stesura. In questo contesto è stato usato Veratti per i riferimenti correnti, per attenerci appunto alle abitudini e all'uso attuale con cui Laura Bassi è più comunemente conosciuta, e la versione originale nel caso delle citazioni originali o desunte.
Gli atti in nostro possesso sono costituiti da una raccolta di istrumenti e da carte relative a diversi componenti della famiglia Veratti, discendenti dal capostipite Domenico e da suo figlio Francesco. ma soprattutto a Paolo Veratti, figlio di Laura, pervenutici tramite i loro diretti discendenti.
Si tratta di documentazione conservata originariamente in ordine sparso, senza alcun nesso né di argomento né cronologico, con carte numerate progressivamente con mano del sec. XX [11]. Il materiale, essendo risultato frutto di una semplice sedimentazione di atti e non mostrando alcun ordine precostituito, è stato organizzato separando gli atti relativi alle diverse persone, seguendo un criterio cronologico-familiare, tenendo in considerazione la discendenza, individuando poi nel caso di Paolo Veratti, il più conosciuto tra i figli di Laura Bassi e al quale è relativa la maggior parte della documentazione, degli argomenti ricorrenti e rilevanti nella sua vita. Agli atti pertinenti alla due famiglie si aggiunge una miscellanea costituita da documentazione trovata frammista al fondo originale e che non è stato possibile ricondurre con certezza a nessuno dei due nuclei famigliari, Bassi e Veratti, o ad alcuno degli argomenti individuati.
È necessario infine segnalare che al fondo principale, donato negli anni Venti dalla famiglia Mazzoni, è stato in seguito accorpato materiale già pervenuto nel 1905 alla Biblioteca dell'Archiginnasio, grazie ad una cospicua donazione effettuata dall'ingegner Arturo Gozzi [12].Non è dato di sapere quando ciò sia avvenuto, ma si può supporre che l'operazione sia stata effettuata quasi subito, all'arrivo del materiale del dono Mazzoni, data l'abitudine di alcuni ordinatori del passato di sistemare il materiale in base all'argomento e non al principio di provenienza. Sicuramente era già riunito nel 1962 quando fu fatto l'inventario delle carte relative a Laura Bassi, in quanto in esso è già compreso.
Del dono Gozzi esiste un elenco grazie al quale è possibile l'individuazione di parte del materiale accorpato. In sede di riordino, tale documentazione è stata lasciata nel fondo, in quanto la sua presenza risultava già ormai consolidata ed anche perché l'elenco non permette, data la sua sommarietà, la certa identificazione di tutto il materiale [13]. Quando possibile è stata segnalata in nota la provenienza.
Custodial History note
The documents of Laura Maria Caterina Bassi Veratti [1], of her son Paolo and, more generally, of the Bassi and Veratti families, were bequeathed to the Archiginnasio Library between 1922 and 1924. The donation, which also included a large number of printed scientific works, was made according to the will of Laura's direct descendant Giovanni Veratti, by his daughter Emma and her husband, Giulio Mazzoni [2].
Originally, the bequest only included two boxes containing the documents that refer to Laura Bassi exclusively: letters, treatises, a silver medal dedicated to Laura Bassi for her first lecture at the Archiginnasio [3], and a punch used to cut one of the medal's two faces.
To the first group of documents, received in 1922, in 1924 the following additional materials were added: four boxes containing the Bassi and Veratti deeds; three boxes containing documents related specifically to the Veratti family and to Laura's descendants —particularly her son Paolo; and one containing the printed editions [4].
The two boxes received in 1922 referring to Laura Bassi are more frequently consulted, understandably so given her importance. These boxes were rearranged and described in 1962 [5]. The remaining papers, still found in the original arrangement described in the delivery list, are the subject of the present work. In our overall description and rearrangement, the two 'Laura Bassi' boxes and inventory were reconsidered as well, but only minimal updates were made.
Generally speaking, the materials consist of manuscripts concerning the family of Domenico Veratti († 1679), whose grandson, Giuseppe Veratti, married Laura Bassi. Additional documents either referring directly to Laura or to her own family (the Bassi) were originally supplied to affirm her hereditary rights, as the last of the Bassi descendants.
Due to the extensive literature related to Laura Bassi [6], we will limit biographical discussion of her here. The documents described in the course of our work do not add much to what we know about her from the two boxes received in 1922. They do not shed any new light on her achievements; rather, they simply underscore how famous she was, how much she impressed her contemporaries, and the impact she had on the lives of her immediate family members and descendants. For example, we might consider the following passage from the memoirs (found in our collection) written by Ferdinando Veratti —Laura’s brother-in-law— reflecting on her success in 1732. While Ferdinando Veratti is usually fairly concise in his notes on family life, he devotes several pages to his description of his sister-in-law's talents and to the events of that pivotal year for her. Biographers who followed after refer to those events and, more often than not, only to those events.
The fame of Signora Laura grew to the point that she was encouraged to pursue an academic career and, in order not to avoid any of the challenges that must be met by those who wish to succeed, it was decided that she would make, in public, a presentation on philosophy. The most honourable and illustrious Gonfalonier and the likewise honourable and illustrious Anziani Consoli placed the gallery of the Palazzo Pubblico at her disposal for the formal disputation. Thus, on April 17th, 1732, she made her appearance, wearing a black dress or rather a dress coat, accompanied by two distinguished ladies of the highest rank, the Marchioness Signora Elisabetta Ercolani - married to Senator Marquess Ratta Garganelli - and the Countess Signora Maria Bergonzi from Parma - married to Senator Marco Antonio Ranuzzi - in the aforementioned gallery full of noblemen and scholars both from Bologna and elsewhere, as well as the elite among the citizens who were aware of the event. The most Reverend Cardinal Legate Girolamo Grimaldi from Genoa, Cardinal Prospero Lambertini, Archbishop of Bologna, the Vice-Legate Mgr. Alberico Simonetti from Milan - all in formal clerical attire - and the most Honourable Gonfalonier the Marquess Filippo Sampieri - Senator and Commander of the Ordine of Santo Stefano - and the Anziani Consoli attended. The disputation was begun by Fr. Don Giulio Marchetti, Lateran canon regular and lecturer in theology at San Giovanni in Monte, and was afterwards continued - with various arguments and objections - by the Rev. Fr. Giuseppe Cassoni, learned theologian of the Ministri degli Infermi; Father Don Gian Grisostomo Trombelli of the Congregazione Renana, canon regular and theologian at San Salvatore; Father Br. Giuseppe Sivieri, conventual minister and regent of the Convento di San Francesco; and Father Paolo Francesco Torre, Jesuit and lecturer in pilosophy at Santa Lucia. And then [it was continued ] by Messrs. Dr. Giacomo Bartolomeo Beccari, lecturer in medicine and anatomy and professor of the Istituto delle Scienze, and Dr. Gabriele Manfredi, the public lecture secretary of the Reggimento and celebrated philosopher and algebraist. The debate lasted for a few hours and finished with a polite and gracious expression of gratitude from the lady who had surpassed everybody’s expectations with the clarity of her answers, the depth of her learning, and the acuteness of her keen intelligence. She therefore was admired and applauded by all kinds of people, but particularly by local and foreign scholars, to the point that there was no hesitation in nominating her for the honour of the Ph.D. To that end, on the 12th of May, 1732, the Collegio dei Filosofi e Medici took their seats to listen to her presentation on the assigned topics and - at the same time - the rebuttal of opposing positions, an exam generally given to justify the awarding of a doctorate. The Rev. Cardinal Lambertini wanted to be present, and Signora Laura (now wearing a court gown, i.e., a black corset and robe, and accompanied by the aforementioned ladies Ratta and Ranuzzi) again demonstrated her talent and knowledge, and the members of the Collegio awarded her the degree and admitted her to the Collegio. As they left the Collegio, all the scholars went to the Palazzo Pubblico where, in the Sala d’Ercole magnificently decorated by the Gonfaloniers and the Anziani Consoli, they took their seats in the place prepared for them before the thrones of the most Rev. Cardinal Legate, the Cardinal Archbishop, and the French Cardinal Mgr. Melchiorre di Polignach who was on his way back to France from Rome - all three of whom were eager to attend. On her way to the Sala d’Ercole in the Palazzo Pubblico, Signora Laura was accompanied by the aforementioned two ladies, the Marchioness Elisabetta Ratta and the Countess Maria Ranuzzi, and when she arrived at the place designated for her, she was declared a doctor of philosophy by Count Alessandro Formagliari, archdeacon of Bologna and senior university chancellor for the Studium scholars, following an elegant speech. The doctoral insignia were then bestowed by Signor Matteo Bazzani, doctor in philosophy and medicine, member of the Collegio and lecturer in medicine and anatomy at the university, who also made an eloquent speech. He crowned her with silver symbolizing the laurels used to honour ancient kings, placed the ring on her finger and adorned her with the customary ermine and appropriate gown of the College members, as she was now a member of the Collegio dei Filosofi, whose members attended, together with the physicians, in gown and ermine. The three cardinals attended, as did Mgr. Simonetta, Vice Legate; the Gonfalonier Senator Count Filippo Aldrovandi; the Podestà and the Anziani Consoli; all the scholars and nobility, including foreigners; and a large number of the public. The ceremony concluded with a learned and elegant expression of gratitude from Signora Laura. For the occasion, a considerable collection of poems was circulated to honour the celebrated lady….On October 29th, 1732, Signora Laura Bassi was appointed a lecturer in philosophy by the Senate, presided over by the most Hon. Gonfalonier the Marquess Bartolomeo De Buoi Vizzani, entitling her to a stipend of 500 lire per year, which amount was increased twice over the following years until it reached 1000 lire. At the same time, she was exempted from the task of lecturing in public, unless requested to do so by her superiors. On December 18th, 1732, the aforementioned lady gave her first lecture in philosophy to the arts students of the Archiginnasio, attended by the most Hon. Gonfalonier Marquess Girolamo Cospi, the Podestà and the Anziani Consoli. The lady wore a corset, robe and ermine and received the greatest praise. In the meantime, some scholars and other citizens and noblemen commissioned a medal with her portrait [7].
Of greater value is the information the collection provides about the Bassi and, above all, the Veratti, from the end of the 17th century; about Laura's descendants; and particularly about her son, Paolo, who took up a career as a physician and later became a lecturer at the University of Bologna, where he was overshadowed by his mother’s reputation throughout his life [8].